【裁判字號】    99,簡,336
【裁判日期】    991015
【裁判案由】    勞工退休金條例
【裁判全文】
臺北高等行政法院判決
                                       99年度簡字第336號
原      告  台灣捷康綜合有限公司
代  表  人  甲○○
被      告  勞工保險局
代  表  人  丙○○○○○○○
上列當事人間勞工退休金條例事件，原告不服行政院勞工委員會
中華民國99年4 月2 日勞訴字第0980033719號訴願決定，提起行
政訴訟，本院判決如下：
    主  文
原告之訴駁回。
訴訟費用由原告負擔。
    事實及理由
一、程序事項：按行政訴訟法第229 條第1 項第2 款規定「下列
    各款行政訴訟事件，適用本章所定之簡易程序：…二因不服
    行政機關所為新臺幣四十萬元以下罰鍰而涉訟者。」本件原
    告因被告依違反勞工退休金條例第15條第2 項條規定，處罰
    鍰新台幣（下同）5,000 元而涉訟，未逾四十萬元，自應適
    用簡易程序。本院並依同法第233 條第1 項規定，不經言詞
    辯論，逕行裁判。
二、事實概要：原告員工丁○○於民國94年7 月至97年12月間之
    薪資項目為「出勤底薪、假日底薪、假日加班、全勤津貼、
    交通津貼、看鏡津貼、生產獎金、膳食津貼」等，被告以丁
    ○○上開期間各項目每月給付金額雖有資變動，但屬經常性
    給與，上開項目應屬工資範疇，原告未依規定列入工資，據
    以覈實申報調整丁○○之勞工退休金月提繳工資，其違反勞
    工退休金條例第15條第2 項規定，經被告以98年10月2 日保
    退二字第09860121820 號裁處書（即原處分），處以5,000
    元之罰鍰。原告則以此係因對『非經常性給與項目』及『月
    提繳工資調整期限規定』有所疑義所致，並非故意，其不服
    原處分而提起訴願，但遭駁回，遂提起行政訴訟。
三、本件原告主張：
  (一)被告以原告未依規定覈實申報調整丁○○之勞工退休金月提
    繳工資，其違反勞工退休金條例第15條第2 項規定，而處以
    罰鍰，但原告並無故意違犯勞工保險條例之情事，乃因對給
    付項目「非經常性給與項目」及「月提繳工資調整期限規定
    」之法律性質發生疑義所致，其詳如下。
  (二)工資之疑義
  1.被告主張有關勞工退休金條例第3 條規定，勞工退休金月提
    繳工資應按其月薪資總額，以勞動基準法第2 條第3 款規定
    之工資為準，即以勞工因工作而獲得之報酬為斷。本公司之
    團體績效（生產）獎金於95年10月與工會理監事溝通修正為
    每半年發放一次，以確實落實『獎金』制度之涵義與精神。
    本公司之團體績效（生產）獎金，須達設定之良率始發放之
    ，再利用標準工時計算出參與人員之績效獎金。個人績效獎
    金之計算標準則包括產量、品質、品行及能力。惟上列若有
    一項為零分時，則個人之績效獎金即為零。而依該項獎金發
    放標準的特質，實屬對特定員工優良生產功績之表揚與獎勵
    。故原告認為團體績效（生產）獎金乃屬勞動基準法施行細
    則第10條所列之排外項目中特殊功績獎金之性質，不應計入
    平均工資之計算。因此原告透過經濟部加工出口區管理處於
    98年1 月6 日以經加四勞字第09700121180 號函向被告申請
    釋示，惟被告98年1 月15日以勞動二字第0980000432號函未
    見明確之釋示，而僅以『勞工因工作而獲得之報酬』及『非
    臨時起意且非與工作無關之給與』之一般性說明，即認為其
    性質應屬工資。若依被告之廣義解釋，則勞動基準法施行細
    則第10條所列之排外項目是否均應視為工資？因為這些項目
    亦都是員工受聘於企業，因工作所獲得之給與。而就『非臨
    時起意』而言，再以勞動基準法施行細則第10條所列之排外
    項目為例（如年終獎金、特殊功績獎金、久任獎金、節金等
    ），社會多數企業對其發放標準，在公司規章上多已事先制
    定。故若依原告之廣義解釋，這些排外項目應屬非臨時起意
    ，故是否亦需將之視為工資? 由上列疑義可知，未考慮給付
    項目之內涵，而僅就『勞工因工作而獲得之報酬』及『非臨
    時起意且非與工作無關之給與』即認定給付項目之性質是否
    屬於工資時，本身之認定即與勞動基準法部分條文有所牴觸
    及衝突。
  2.另依據臺灣高雄地方法院檢察署檢察官不起訴處分書（以下
    簡稱『高雄地檢署不起訴處分書』）中所持第3 點之理由，
    亦認為原告自認團體績效（生產）獎金應屬獎勵性質故不予
    計入工資，尚屬有據；且處分書中亦提及被告對團體績效獎
    金之性質未做出明確釋示。
  (三)月提繳工資調整期限規定之疑義：有關勞工退休金條例第13
    條規定，勞工之薪資如在當年2 月至7 月調整時，公司應於
    當年8 月底前將調整後之月提繳工資通知勞保局；如在當年
    8 月至次年1 月調整時，應於次年2 月底前通知勞保局。本
    公司之年度薪資調整係依整體景氣狀況或物價指數等因素作
    為參考之依據，倘經集團總部核准調整時，亦以每年調整一
    次為限。據此，故本公司對於員工之月提繳工資亦每年調整
    一次，並以申報時之最近3 個月收入之平均為準等情。並聲
    明求為判決撤銷訴願決定及原處分對於未按規定申報調整勞
    工退休金月提工資處以5,000 元罰鍰部分。
四、被告則以：
  (一)依照勞工退休金條例第3 、14、15條及其施行細則第15條規
    定略以，勞工退休金月提繳工資應按勞工之月工資總額，以
    勞動基準法第2 條第3 款規定（答辯卷頁1 ）之工資為準（
    即勞工因工作而獲得之報酬，包括工資、薪金及按計時、計
    日、計月、計件以現金或實物等方式給付之獎金、津貼及其
    他任何名義之經常性給與均屬之）。其每月工資如不固定者
    ，以最近3 個月工資之平均為準，再依「勞工退休金月提繳
    工資分級表」規定之金額填報。勞工之工資如在當年2 月至
    7 月調整時，其雇主或所屬單位應於當年8 月底前，將調整
    後之月提繳工資通知勞保局；如在當年8 月至次年1 月調整
    時，應於次年2 月底前通知勞保局，其調整均自通知之次月
    1 日起生效。另依同條例第52條規定略以，雇主違反第15條
    第2 項規定者，處新臺幣5 千元以上2 萬5 千元以下罰鍰。
  (二)依照行政院勞工委員會85年2 月10日台85勞動2 字第103252
    號函示，查勞動基準法第2 條第3 款規定「工資：謂勞工因
    工作而獲得之報酬；包括工資、薪金及按計時、計日、計月
    、計件以現金或實物等方式給付之獎金、津貼及其他任何名
    義之經常性給與均屬之。」另依照行政院勞工委員會77年6
    月2 日台77勞動2 字第10305 號函示，績效獎金係以勞工達
    成預定目標而發放，具有因工作而獲得之報酬性質，依勞動
    基準法第2 條第3 款暨施行細則第10條規定，應屬工資範疇
    。
  (三)本案依原告提供之員工丁○○94年7 月至97年12月之薪資表
    載，其薪資項目為出勤底薪、假日底薪、假日加班費、全勤
    津貼、交通津貼、看鏡津貼、生產獎金、膳食津貼及其他津
    貼，每月金額雖有變動，已屬經常性給與，係屬工資範疇無
    疑，均應列入月工資總額內申報月提繳工資。又查丁○○薪
    資表內並無列有原告所稱團體績效獎金項目，又縱有該項目
    金額，依前開函示規定，績效獎金係屬工資範疇，亦應列入
    月工資總額內申報月提繳工資。
  (四)另勞工退休金月提繳工資之調整有法定申報期限，勞工月工
    資總額如有變動，其雇主或所屬單位應依規定於每年2 、8
    月底前申報調整，其調整自通知之次月1 日起生效，為勞工
    退休金條例第15條所明定。經查丁○○每月工資均不固定，
    據原告提供丁○○94年7 月至97年12月之薪資資料審核，丁
    ○○之94年11月至95年1 月及96年11月至97年1 月，三個月
    平均工資分別為28,259元及23,453元，其月工資總額已變動
    ，惟原告未於95年2 月底及97年2 月底前（應申報調整期限
    ）為其覈實申報調整月提繳工資，被告依法處以罰鍰，並無
    不當等語，資為抗辯。並聲明求為判決駁回原告之訴。
五、本件主要爭點在於原告員工丁○○之薪資表各項給與是否均
    屬勞動基準法定義之「工資」？原告給與員工之團體績效（
    生產）獎金，是否為工資？
六、經查：
  (一)按勞工退休金條例第3 條規定：「本條例所稱勞工、雇主、
    事業單位、勞動契約、工資及平均工資之定義，依勞動基準
    法第2 條規定。」勞動基準法第2 條第3 款規定：「本法用
    辭定義如左：三、工資：謂勞工因工作而獲得之報酬；包括
    工資、薪金及按計時、計日、計月、計件以現金或實物等方
    式給付之獎金、津貼及其他任何名義之經常性給與均屬之。
    」勞動基準法施行細則第10條規定：「本法第2 條第3 款所
    稱之其他任何名義之經常性給與係指左列各款以外之給與。
    一、紅利。二、獎金：指年終獎金、競賽獎金、研究發明獎
    金、特殊功績獎金、久任獎金、節約燃料物料獎金及其他非
    經常性獎金。三、春節、端午節、中秋節給與之節金。四、
    醫療補助費、勞工及其子女教育補助費。五、勞工直接受自
    顧客之服務費。六、婚喪喜慶由雇主致送之賀禮、慰問金或
    奠儀等。七、職業災害補償費。八、勞工保險及雇主以勞工
    為被保險人加入商業保險支付之保險費。九、差旅費、差旅
    津貼及交際費。十、工作服、作業用品及其代金。十一、其
    他經中央主管機關會同中央目的事業主管機關指定者。」準
    此，勞動基準法所稱工資並須具有「勞動對價」及「經常性
    給與」之要件。次按行政院勞工委員會85年2 月10日（85）
    台勞動2 字第103252號函：「查勞動基準法第2 條第3 款規
    定『工資：謂勞工因工作而獲得之報酬；包括工資、薪金及
    按計時、計日、計月、計件以現金或實物等方式給付之獎金
    、津貼及其他任何名義之經常性給與均屬之』，基此，工資
    定義重點應在該款前段所敘『勞工因工作而獲得之報酬』，
    至於該款後段『包括』以下文字係例舉屬於工資之各項給與
    ，規定包括『工資、薪金』、『按計時……獎金、津貼』或
    『其他任何名義之經常性給與』均屬之，但非謂『工資、薪
    金』、『按計時……獎金、津貼』必須符合『經常性給與』
    要件始屬工資，而應視其是否為勞工因工作而獲得之報酬而
    定。又，該款末句『其他任何名義之經常性給與』一詞，法
    令雖無明文解釋，但應指非臨時起意且非與工作無關之給與
    而言，立法原旨在於防止雇主對勞工因工作而獲得之報酬不
    以工資之名而改用其他名義，故特於該法明定應屬工資，以
    資保護。」76年10月16日（76）台勞動字第3932號函：「一
    、勞動基準法第2 條暨施行細則第2 條、第10條關於平均工
    資之計算及工資中非經常性給予項目中，均未將勞工定期固
    定支領之伙（膳）食津貼排除於工資之外，故事業單位每月
    按實際到職人數，核發伙食（膳）津貼，或將伙（膳）食津
    貼由伙食團辦理者，以其具有對每一在職從事工作之勞工給
    予工作報酬之意思，應視為勞工提供勞務所取得之經常性給
    予，於計算平均工資時，自應將其列入一併計算，不因給付
    方式不同而影響其性質。」上開函釋乃主管機關依職權解釋
    性行政規則，無違母法意旨，得為本件所適用。
  (二)又按勞工退休金條例第14條第1 項規定：「雇主每月負擔之
    勞工退休金提繳率，不得低於勞工每月工資百分之6 。」第
    15條第2 項規定：「勞工之工資如在當年2 月至7 月調整時
    ，其雇主或所屬單位應於當年8 月底前，將調整後之月提繳
    工資通知勞保局；如在當年8 月至次年1 月調整時，應於次
    年2 月底前通知勞保局，其調整均自通知之次月1 日起生效
    。」第52條規定：「雇主違反第15條第2 項、…申報、通知
    規定者，處新臺幣5 千元以上2 萬5 千元以下罰鍰。」勞工
    退休金條例施行細則第15條規定：「依本條例第14條第1 項
    及第3 項規定提繳之退休金，由雇主按勞工每月工資總額，
    依月提繳工資分級表之標準，向勞保局申報。勞工每月工資
    如不固定者，以最近3 個月工資之平均為準。新進勞工申報
    提繳退休金，其工資尚未確定者，暫以同一工作等級勞工之
    工資，依月提繳工資分級表之標準申報。適用本條例之勞工
    同時為勞工保險或全民健康保險之被保險人者，除每月工資
    總額低於勞工保險投保薪資分級表下限者外，其月提繳工資
    金額不得低於勞工保險投保薪資或全民健康保險投保金額。
    」
  (三)本件原告應依勞工退休金條例第14條第1 項規定，為其員工
    丁○○提繳退休金，為不爭執事項。而按勞工退休金條例施
    行細則第15條規定，因丁○○每月工資不固定，故以最近3
    個月平均工資提繳納。查丁○○自94年7 月至97年12月份薪
    資紀錄，每月給付項目大抵可分為「出勤底薪、假日底薪、
    假日加班、全勤津貼、交通津貼、看鏡津貼、生產獎金、膳
    食津貼」等項目，各該項目之金額雖有變動，但已屬勞動對
    價之經常性給與，揆諸前揭規定，丁○○薪資各項目應屬工
    資範疇。據此計算丁○○自95年3 月至95年8 月間資應申報
    月提繳工資為28,800元，原告僅申報25,200元；自97年3 月
    至97年6 月間，原告應為申報月提繳工資為24,000元，卻僅
    申報20,100元（見原處分卷頁9 ），原告違反勞工退休金條
    例第15條第2 項，堪予認定。被告依勞工退休金條例第52條
    規定，以原處分處原告5, 000罰鍰，核無不合。
  (四)至原告所稱：團體績效（生產）獎金屬勞動基準法施行細則
    第10條所列之排外項目中特殊功績獎金之性質，不應計入平
    均工資之計算，且薪資經集團總部核准調整時，以每年調整
    一次為限，高雄地院檢察署不起訴處分書所持第3 點之理由
    ，亦認為原告自認團體績效（生產）獎金應屬獎勵性質故不
    予計入工資云云。按特殊功績獎金係屬恩惠性給與，與三節
    獎金及年終獎金，固均屬非勞動之對價而不屬工資之一部分
    ，惟查原告起訴狀謂：「個人績效獎金之計算標準則包括產
    量、品質、品行及能力。…」足見績效獎金實屬勞動之對價
    ，而非特殊功績獎金，是本件績效獎金屬於工資範疇。況丁
    ○○之薪資表並無績效獎金項目，故原告此部分主張殊無可
    取。
  (五)按「一行為同時觸犯刑事法律及違反行政法上義務規定者，
    依刑事法律處罰之。但其行為應處以其他種類行政罰或得沒
    入之物而未經法院宣告沒收者，亦得裁處之。前項行為如經
    不起訴處分或為無罪、免訴、不受理、不付審理之裁判確定
    者，得依違反行政法上義務規定裁處之。」行政罰法第26條
    定有明文。查原告未依勞工退休金條例第15條第2 項規定，
    將員工之月提繳工資通知被告，覈實申報調整員工月提繳工
    資，已如前述。雖臺灣高雄地檢署以原告就團體績效獎金未
    計入工資提繳，並非出於苛扣員工退休金之故意，而為不起
    訴處分。惟原告行政法上義務並不因獲不起訴處分而免除，
    仍得行政罰法第26條第2 項規定裁處之。又勞工退休金條例
    已明定雇主應依工資覈實申報調整月提繳工資，且原告員工
    丁○○薪資各項給與屬經常性，原告難謂不知，竟未將各項
    給與均列入，覈實申報調整月提繳工資，縱非故意亦有過失
    。從而，被告依勞工退休金條例第52條裁處原告最低度罰鍰
    5,000元，即無不合。
七、綜上，被告以原處分裁處原告罰鍰5,000 元，於法並無違誤
    ，訴願決定遞予維持，均無不合，原告訴請撤銷，為無理由
    ，應予駁回。本件事證已臻明確，兩造其餘攻擊防禦方法，
    經核於判決結果無影響，爰不逐一論列，併此敘明。
據上論結，本件原告之訴為無理由，依行政訴訟法第236 條、第
233 條第1 項、第98條第1 項前段，判決如主文。
中    華    民    國    99    年    10   月     15    日
               臺北高等行政法院第四庭法  官   林  妙  黛
上為正本係照原本作成。
本件以訴訟事件所涉及之法律見解具有原則性者為限，始得於本
判決送達後20日內向本院提出上訴狀並表明上訴理由，如已於本
判決宣示後送達前提起上訴者，應於判決送達後20日內補具上訴
理由（均按他造人數附繕本），且經最高行政法院許可後方得上
訴。
中    華    民    國    99    年    10   月     15    日
                                     書記官   蔡  逸  萱

司法院資訊處製作；財團法人民間司法改革基金會備份。
